臺灣雲林地方法院民事判決　　　　　　　93年度重訴字第72號
原　　　告　翁雅萍即大成福商行
訴訟代理人　廖道成律師
被　　　告　甲○○即程茹鈺
訴訟代理人　林松虎律師
上列當事人間請求第三人異議之訴事件，本院於民國94年8 月24
日言詞辯論終結，判決如下：
    主      文
本院九十二年度執字第九六六０號強制執行事件於民國九十三年
八月十九日就原告設於中華郵政股份有限雲林郵局虎尾圓環郵局
帳號第00000000號帳戶內存款新台幣柒佰拾貳萬伍仟
零捌拾柒元所為之強制執行程序應予撤銷。
訴訟費用由被告負擔。
    事實及理由
一、原告主張：原告翁雅萍係訴外人『財團法人雲林縣私立大成
    高級商工職業學校』（以下簡稱：大成商工）即本院92年度
    執字第9660號執行事件之執行債務人之職員，該校之福利社
    原由豪霸商行經營，俟因該商行辦理歇業，乃由原告於93年
    2 月1 日接手，同時向雲林縣政府申請核准經營『大成福商
    行』，並向訴外人大成商工租用該校之福利社為營運之店面
    ，受該校之委任，兼辦該校學生午餐及制服、運動服等之供
    應，是『大成福商行』與該校並無隸屬關係。又該校於註冊
    之初，即通知該校學生將應支付之伙食、服裝等費用，直接
    劃撥匯入原告設於『中華郵政股份有限公司雲林郵局虎尾圓
    環郵局』（以下簡稱：虎尾圓環郵局）帳號00000000號、戶
    名『大成福商行翁雅萍』之帳戶內。詎被告竟以原告上開帳
    戶內之存款為訴外人大成商工所有，向本院民事執行處聲請
    強制執行，並由本院以民國93年8 月19日92年度執丑字第96
    60號執行命令，扣押上開帳戶內存款新台幣（下同）7,325,
    087 元，致侵害原告對該帳戶存款之權利。再者，原告係受
    訴外人大成商工之委託，代辦該校學生之午餐供應及服裝訂
    製，係依一定目的處理事務，並於廠商確實履約後，再行給
    付貨款予廠商，與『處理委任事務而收取金錢』之性質，並
    不相同，且原告另於台中商業銀行虎尾分行設有帳號6527號
    帳戶，支應應支付予廠商之款項，足見原告並無被告所謂只
    有進帳卻無支出之情形。本件原告因無忍受被告為系爭強制
    執行程序之義務，爰依強制執行法第15條規定，提起本件訴
    訟等語。
    並聲明：如主文所示。
二、被告則以：被告係以本院92年度促字第9082號支付命令為執
    行名義，聲請執行訴外人即執行債務人大成商工之財產，因
    系爭帳戶內之存款，原告自承係基於與執行債務人大成商工
    間之代辦勞務委任契約關係，而收取占有該校學生匯入之款
    項，自屬強制執行法第4 條之2 第1 項第1 款所稱訴訟繫屬
    後為當事人占有請求之標的物之情形，故應為上開執行名義
    之執行力所及，是系爭執行程序於法並無不當。又系爭款項
    既為原告因處理委任事務所收取之金錢，依民法第541 條規
    定，應交付於委任人，是該款項自屬委任人即執行債務人大
    成商工所有。又依系爭帳戶自93年2 月24日開戶日起至93年
    9 月29日止之交易明細所示，該帳戶僅有存入及支付郵局手
    續費之支出，而無其他款項支出，與原告稱該帳戶係作為支
    付廠商伙食費及服裝費之情形不符。況參諸原告所提代辦學
    生午餐費用明細及給付服裝明細等資料，原告自93年2 月間
    即已開始支付廠商鉅額貨款，惟系爭帳戶卻未有任何貨款之
    支出，足見給付廠商貨款之金錢非原告支付，而係執行債務
    人大成商工另行支付無疑。再參以原告與執行債務人大成商
    工簽訂代辦契約之日期為93年2 月1 日，而『大成福商行』
    係於93年2 月19日設立，則『大成福商行』又如何於設立前
    即與執行債務人大成商工簽訂代辦契約，顯見該代辦契約書
    係臨訟製作，目的在規避被告之強制執行。執行債務人大成
    商工此種為規避強制執行，而借用原告名義設立系爭帳戶之
    行為，與善良風俗有違，應屬無效，從而系爭帳戶之存款即
    屬執行債務人大成商工所有。另大成商工之學生對於原告並
    無繳付學雜費之義務，執行債務人大成商工既指示該校學生
    於註冊時匯入該借名之帳戶內，而又怠於終止該借名之委任
    關係並請求返還，被告為保全債權，爰依民法第242 條之代
    位權規定，於94年1 月4 日以繫屬於本院另案94年度重訴字
    第4 號一案之起訴狀繕本之送達，代位執行債務人大成商工
    向原告為終止借名關係之意思表示，且原告主張與執行債務
    人大成商工間之勞務委任關係，被告亦以94年8 月24日辯論
    意旨狀繕本之送達，代位執行債務人大成商工終止之，是原
    告與執行債務人大成商工間之委任關係均不存在，則原告自
    應將系爭帳戶內之款項返還執行債務人大成商工，準此，系
    爭帳戶內之存款，自屬執行債務人大成商工之責任財產。故
    此，本院就系爭帳戶存款所為之執行程序，於法並無不合等
    語，資為抗辯。
    並聲明：(一)原告之訴駁回。(二)訴訟費用由原告負擔。
三、兩造不爭執之事實：
  (一)本院92年度執字第9660號強制執行事件之執行債務人為『財
    團法人雲林縣私立大成高級商工職業學校』，該案之執行債
    權人為本件之被告。被告係依本院92年度促字第9082號確定
    之支付命令對執行債務人大成商工之財產聲請強制執行。
  (二)原告『大成福商行』係於93年2 月19日由原告翁雅萍獨資設
    立，原告翁雅萍並為執行債務人大成商工之職員。
  (三)本院93年8 月19日92年度執字第9660號執行命令扣押原告設
    於虎尾圓環郵局、帳號：00000000號帳戶內之存款7,325,08
    7 元，該款項係執行債務人大成商工之學生劃撥匯入之服裝
    費及午餐費。
四、得心證之理由：
    本件兩造主要爭執之處，在於本院上開執行命令所扣押之系
    爭帳戶存款是否為執行債務人大成商工所有？茲分段敘述如
    下：
  (一)按強制執行法第15條規定：「第三人就執行標的物有足以排
    除強制執行之權利者，得於強制執行程序終結前，向執行法
    院對債權人提起異議之訴。」本條所謂「第三人就執行標的
    物有足以排除強制執行之權利」，最高法院之判例固謂係指
    對於執行標的物有所有權、典權、留置權、質權存在情形之
    一者而言（最高法院44年台上字第721 號判例參照）。惟第
    三人就執行標的物有足以排除強制執行之權利，並不以上開
    判例所例示之權利為限，故應認第三人就執行標的具有一定
    之權利，有因強制執行而受侵害，且該第三人在法律上並無
    忍受侵害之義務時，即得提起（參見張登科著『強制執行法
    』86年2 月修訂版第177 頁）。本件原告主張系爭帳戶係其
    設立，且其設立之『大成福商行』亦與執行債務人大成商工
    無隸屬關係，有原告之營利事業登記證（見本院卷第32頁）
    及郵政劃撥儲金立帳申請書（見本院卷第38頁）在卷可稽，
    再參諸本院調閱之本院92年度執字第9660號強制執行事件卷
    宗，被告所憑之執行名義即本院92年度促字第9082號確定之
    支付命令，其上所載之債務人亦僅為『大成商工』，並無原
    告。是就外觀而言，原告與執行債務人大成商工確屬不同之
    權利主體，則原告就其所有權利自無忍受被告執行之義務。
    準此，原告提起本件訴訟，於法並無不合，先予敘明。
  (二)原告主張之事實，業據其提出代辦契約書、明細分類帳、收
    據、代辦學生午餐費用明細表、服裝進貨明細表、營業稅核
    定稅額繳款書、劃撥入帳明細表、郵政劃撥儲金存款通知單
    、繳費通知單、學雜費明細表、學雜費收費標準表、便當明
    細表、雲林縣政府書函、交易明細及存證信函等件為證，且
    被告對於『大成福商行』係原告翁雅萍所獨資設立，及系爭
    帳戶內之款項係大成商工學生匯入之午餐費及服裝費等情，
    復不爭執，自堪信原告就其獨資經營『大成福商行』及系爭
    帳戶內之款項為大成商工學生匯入之午餐費及服裝費等事實
    之主張為真實。被告雖以上開情詞置辯，惟查：
  1.原告翁雅萍固為執行債務人大成商工之職員，然法令既未有
    原告不得經營商業，以及商號於設立前不得從事商業行為等
    之限制，則原告雖係至93年2 月19日始經雲林縣政府核准設
    立『大成福商行』，但仍難以此即認原告於設立前之93年2
    月1 日與執行債務人大成商工所簽訂之『代辦契約書』為虛
    偽。又，私立商職於94學年度應繳交之學費為12,960 元至
    22,090元，雜費為3,300 元，且雜費係包含雜支、課業費、
    體育衛生費、圖書費、輔導活動費及防護費等項目在內，且
    大成商工學生於93學年度每學期應預繳之午餐費及服裝費約
    分別為3,520 元、2,500 元等情，亦有原告所提教育部頒布
    之『國立及台灣省私立高級職業學校94學年度學雜費收費標
    準表』及訴外人大成商工函覆之應繳午餐、服裝費用明細在
    卷可參（見本院卷第255 頁、第65頁至第69頁），該等資料
    並為被告所不爭執。再參諸原告提出之『郵政劃撥儲金存款
    通知單』，其上所載之帳號、戶名分別為『00000000』、『
    大成福商行』，而劃撥之金額，又多係從2 千餘元至5 千餘
    元不等，並均於背面劃撥『繳費項目』欄內填載『午餐費』
    、『服裝費』等情，復與本院向中華郵政股份有限公司雲林
    郵局函調之原告立帳申請書及郵政劃撥儲金存款通知單等資
    料相符（見本院卷第38頁、第176 頁至183 頁），足認該等
    劃撥款項確實與學雜費無涉。據此，原告主張系爭帳戶為其
    所設，並係基於其與執行債務人大成商工間之代辦委任關係
    ，而收取該校學生繳交之午餐費、服裝費一節，自堪信為真
    實。至於被告辯稱系爭帳戶只有進帳而未有支出一節，因原
    告另有其他帳戶支應，有原告所提台中商業銀行虎尾分行帳
    號6527號帳戶之交易明細在卷可參（見本院卷第228 頁至第
    251 頁），是被告空言否認該代辦契約關係之存在，卻未能
    舉證以實其說，自無足採。
  2.按受任人因處理委任事務，所收取之金錢、物品及孳息，應
    交付於委任人。受任人以自己名義，為委任人取得之權利，
    應移轉於委任人。民法第541 條第1 、2 項固定有明文。惟
    此僅為受任人與委任人間之權利義務關係，在受任人交付或
    移轉所收取之金錢或權利於委任人以前，要難謂該金錢或權
    利即為委任人所有（最高法院41年台上字第1011號判例參照
    ）。是本件原告基於與執行債務人大成商工間之委任關係，
    所收取而存於系爭帳戶之存款，在未交付於執行債務人大成
    商工以前，仍非屬執行債務人大成商工所有。從而，被告抗
    辯系爭存款為執行債務人大成商工所有一節，於法無據。又
    ，所謂委任，係指委任人委託受任人處理事務之契約而言，
    委任之目的，在於一定事務之處理，故此，受任人之給付勞
    務，僅為手段，且除當事人另有約定外，受任人得在委任人
    所授權限範圍內，自行裁量決定處理一定事務之方法，以完
    成委任之目的（最高法院77年度台上字第2517號判決參照）
    。與訴訟繫屬後為當事人之繼受人或為當事人占有請求之標
    的物之情形，並不相同。是被告抗辯原告應受上開執行名義
    之效力所及一節，亦於法不合，而無足取。
  3.至於被告雖辯稱原告與執行債務人大成商工間之借名及勞務
    委任關係均經伊代位終止，原告應將系爭存款返還執行債務
    人大成商工云云，惟即使如此，亦係原告與執行債務人大成
    商工間應循委任契約關係結算其等間之金錢返還範圍，尚難
    遽認系爭存款即為執行債務人大成商工所有。此從被告另行
    於94年1 月4 日基於代位終止委任之法律關係，起訴請求原
    告應將系爭款項返還執行債務人大成商工一情（見本院卷第
    208 頁），益徵系爭存款確非執行債務人大成商工所有無訛
    。是本院上開執行命令對系爭存款所為之執行程序，顯有不
    當，應予撤銷。
五、綜上所述，原告提起本件第三人異議之訴，於法有據，是原
    告請求撤銷本院92年度執字第9660號強制執行事件，就原告
    設於虎尾圓環郵局、帳號：00000000號帳戶內之存款7,325,
    087 元，所為之執行程序應予撤銷一節，為有理由，應予准
    許。
六、兩造其餘攻擊及防禦方法，核與判決結果不生影響，爰不逐
    一論述，併此敘明。
七、訴訟費用負擔之依據：民事訴訟法第78條。
中　　華　　民　　國　　94　　年　　9 　　月　　14　　日
                      民事第二庭
                            審判長法  官  陳宏卿
                                  法  官  冷明珍
                                  法  官  陳銘壎
以上正本係照原本作成
如對本判決上訴，須於判決送達後20日內向本院提出上訴狀
中　　華　　民　　國　　94　　年　　9 　　月　　14　　日
                                  書記官　沈瑞芳
